【裁判字號】    97,簡上,407
【裁判日期】    990331
【裁判案由】    偽造文書
【裁判全文】
臺灣臺北地方法院刑事判決             97年度簡上字第407號
上  訴  人  臺灣臺北地方法院檢察署檢察官
被      告  丙○
指定辯護人  李國盛律師
上列上訴人因被告偽造文書案件，不服本院中華民國97年8月5日
97年度簡字第840號第一審簡易判決（偵查起訴案號:臺灣臺北地
方法院檢察署96年度偵字第8338號），提起上訴及移送併案審理
（96年度偵字第21190號），本院管轄第二審之合議庭改依通常
程序審理，並自為第一審判決如下：
    主  文
原判決撤銷。
丙○共同連續行使偽造私文書，足以生損害於公眾及他人，處有
期徒刑貳年陸月。未扣案之如附表二應沒收之印章、印文、署押
數欄所示之印章、印文、署押均沒收。
    事  實
一、丙○明知其妹丁○因車禍失明臥病癱瘓在床，竟連續於下列
    時、地，偽以丁○之名義為下列行為:
  (一)基於行使偽造私文書及使公務員登載不實之概括犯意，先於
    不詳時、地，委託不知情之刻印師偽刻丁○之印章，旋於民
    國94年11月28日至臺北市○○區○○路5段15號臺北市信義
    區戶政事務所（下稱信義區戶政事務所），冒用丁○之名義
    ，於補領國民身分證申請書上之申請人欄偽造「丁○」簽名
    1枚，並持上開偽造之印章，蓋用在上開申請書上之申請人
    領證核章欄上，偽造「丁○」之印文2枚，而偽造丁○名義
    之私文書，再連同其本人照片，向戶政事務所之承辦戶籍員
    冒名提出申請，以為行使。惟因丙○僅提出其本人照片，未
    持有效證明係丁○本人之有照證件，承辦人員即依相關作業
    規定，送請臺北市政府警察局以口卡片進行核對相貌，經回
    覆核對之相貌不符，該承辦人復依需由家屬前來指認始可領
    取之規定，通知其家屬到場指認。李青（業經本院以97年度
    簡字第840號判處拘役40日減為拘役20日確定）明知丙○冒
    丁○名義申請換發國民身分證之情，竟與丙○共同基於使公
    務人員登載不實之犯意聯絡，於同年12月1日至上開戶政事
    務所指認，並於「人民申請補（換）領國民身分證實地查證
    報告表」上簽署指認丙○所提示之照片確係丁○所有，及丙
    ○係丁○本人等情，致使該承辦公務員陷於錯誤，而將該不
    實之事項登載於其職務上所掌戶籍及國民身分證換發等公文
    書上，並將丙○之照片黏貼於丁○換領之國民身分證上，而
    核發貼有丙○照片之丁○之國民身分證予丙○，足以生損害
    於丁○及戶政機關國民身分證管理之正確性。
  (二)丙○承前開行使偽造私文書及使公務員登載不實之概括犯意
    ，於94年12月23日，至位於臺北市○○區○○路15之1號中
    央健康保險臺北分局，以丁○之名義，在健保IC卡申請表之
    簽名欄內偽造「丁○」之簽名1枚，而偽造丁○名義之私文
    書，再連同其本人照片，持向該分局臨櫃承辦人員申請健保
    IC 卡，以為行使，而使該承辦公務員陷於錯誤，經形式審
    查後，以為是丁○本人所為之申請而准予申請，進而將該不
    實之事項登載於其職務上所掌健保卡補發等公文書上，並將
    丙○之照片黏貼於丁○之健保IC卡上，核發貼有丙○照片之
    丁○之健保IC卡予丙○，足以生損害於丁○及中央健康保險
    局管理之正確性。
  (三)丙○冒名申請取得前開國民身分證及健保卡，復與姓名年籍
    不詳綽號「阿鴻」之成年人及甲○○（原名王春滿），共同
    承前開行使偽造私文書及意圖為自己不法所有之概括犯意聯
    絡，其先於不詳時、地，委託不知情之刻印師偽刻「丁○」
    之印章1枚交付予「阿鴻」使用，「阿鴻」則於95年1月4日
    ，以丁○之名義，先與不知情之吳榮祖簽訂不動產買賣契約
    ，買受吳榮祖所有座落於臺北市中山區○○○路399巷21號
    13 樓房屋及相關之臺北市○○區○○段3小段921號土地。
    並由「阿鴻」之成年人，在立契約人欄內偽簽「丁○」之簽
    名及印文，而偽造丁○名義之私文書，持向出賣人以為行使
    。隨即於95年1月12日，由丙○以丁○名義向中聯信託投資
    股份有限公司（下稱中聯信託）申請貸款，甲○○則任聯絡
    人負責與銀行承辦人員周家輝聯繫。丙○在個人提供擔保貸
    款申請書之申請欄、個人資料表簽名欄內偽簽「丁○」之簽
    名，偽造丁○名義之私文書後，持向該行承辦人員以為行使
    。中聯信託受理申請後，亦陷於錯誤，以為是丁○所為之申
    請，而進行相關之徵信審核，並同意丙○之貸款申請，旋於
    95 年2月7日與丙○簽立貸款契約及對保，丙○續於貸款契
    約書之立契約書人等欄位偽簽「丁○」之簽名及蓋用前開偽
    刻之印章，偽造「丁○」之印文，再於95年2月9日向地政事
    務所辦理過戶登記，並在土地登記申請書上偽蓋「丁○」之
    印文，使該事務所承辦人員陷於錯誤，經審查後准予移轉登
    記為丁○所有。丙○即承前開犯意，接續於95年2月7日、95
    年2月24日及95年2月27日在同意書之立同意書人欄及貸款契
    約書之立契約書人欄內偽簽「丁○」之簽名，偽造丁○名義
    之私文書，向該行貸款新臺幣（下同）725萬元，使該行陷
    於錯誤，而准予核撥貸款，其等因而詐得上開貸款725萬元
    。
  (四)丙○冒名申請取得前開國民身分證及健保卡後，復承前開行
    使偽造私文書及意圖為自己不法所有及為自己得不法利益之
    概括犯意，於95年1月6日向中華信電信股份有限公司（下稱
    中華電信）申請電話，其在行動電話業務申請書（門號0000
    000000）、市○○路業務租用/異動申請書（00-00000000、
    00-00000000）、HINET ADSL優惠專用申請書上之用戶或客
    戶簽章欄內，偽造「丁○」之簽名，而偽造丁○名義之私文
    書，持向該公司承辦人員以為行使，使該公司承辦人員陷於
    錯誤，經審查後核准其申請，並給予上開行動電話之SIM 卡
    及為其進行市○○○○○路之安裝，供其使用。足以生損害
    於丁○及中華電信。丙○並因而詐得SIM卡及中華電信公司
    提供電信服務之不法利益。
  (五)丙○冒名申請取得前開國民身分證及健保卡後，復承前開行
    使偽造私文書及意圖為自己不法所有之概括犯意，於95年1
    月11日，持向花旗（台灣）商業銀行股份有限公司（下稱花
    旗銀行）申請信用卡，其在信用卡申請書上偽造「丁○」之
    簽名，而偽造丁○名義之私文書後，持向該銀行承辦人員以
    為行使，使該銀行承辦人員陷於錯誤，經審查後核發信用卡
    。足以生損害於丁○及花旗銀行。
  (六)丙○冒名申請取得前開國民身分證後，復與乙○○共同承前
    開行使偽造私文書及幫助他人逃漏稅捐之概括犯意，於95年
    4月20日，提供其於94年11月28日冒名申請領得之丁○國民
    身分證，並在貝果實業有限公司（下稱貝果公司）股東同意
    書全體股東欄內偽簽「丁○」之簽名，在申請變更登記申請
    書之董事欄、章程、股東名簿內，偽蓋乙○○先前於不詳時
    、地委託不知情之刻印師偽刻之「丁○」印章，偽造「丁○
    」之印文，由乙○○持向主管機申請變更登記，以為行使，
    使承辦人員陷於錯誤，准予變更登記。其接續在領用統一發
    票購票證申請書申請人欄內偽簽「丁○」之簽名，持向承辦
    人員以為行使，並使承辦人員陷於錯誤，核發統一發票購票
    證。並進而請領統一發票供乙○○使用。乙○○旋即以貝果
    公司名義開立不實統一發票予如附表一所示營業人，充作各
    該營業人之進項憑證，連續幫助如附表一所示營業人各逃漏
    如附表一所示營業稅額，足以生損害於丁○、臺北市政府商
    業管理處及稅捐機關管理之正確性。
  (七)丙○承前開使公務員登載不實文書、行使偽造私文書之概括
    犯意，於95年2月22日至信義區戶政事務所，再次冒用丁○
    之名義，於補領國民身分證申請書上之申請人欄、申請人領
    證欄內偽造「丁○」簽名各1枚，而偽造丁○名義之私文書
    ，再連同其本人照片，向戶政事務所之承辦戶籍員冒名提出
    申請，以為行使。使該承辦公務員陷於錯誤，經形式審查後
    ，將該不實之事項登載於其職務上所掌戶籍及國民身分證補
    發等公文書上，並將丙○之照片黏貼於丁○補領之國民身分
    證上，核發貼有丙○照片之丁○國民身分證予丙○，足以生
    損害於丁○及戶政機關國民身分證管理之正確性。
二、案經蔡淑惠告發臺灣臺北地方法院檢察署檢察官偵查起訴及
    移送併案審理。
    理  由
一、證據能力事項:
  (一)「被告以外之人於審判外向法官所為之陳述，得為證據。被
    告以外之人於偵查中向檢察官所為之陳述，除顯有不可信之
    情況者外，得為證據。」，刑事訴訟法第159條之1定有明文
    。本件證人乙○○、周家輝、鄭哲昇、李青、曾志浩、崔慶
    生、趙芬蘭、蔡淑惠於偵查中之證詞，業經具結以擔保其證
    詞之真實性及憑信性，被告未釋明有顯不可信之情況，且對
    於證周家輝、鄭哲昇、李青、曾志浩、崔慶生、趙芬蘭、蔡
    淑惠之證詞，均不爭執，另證人乙○○亦經本院依法傳、拘
    無著。是上開各證人於檢察官訊問時所為之證述，均有證據
    能力。
  (二)按被告以外之人於審判外之言詞或書面陳述，除法律有規定
    者外，不得作為證據；又被告以外之人於審判外之陳述，雖
    不符合同法第159條之1至第159條之4之規定，但經當事人於
    審判程序同意作為證據，法院審酌該言詞陳述或書面陳述作
    成時之情況，認為適當者，亦得為證據。當事人、代理人或
    辯護人於法院調查證據時，知有第159條第1項不得為證據之
    情形，而未於言詞辯論終結前聲明異議者，視為有前項之同
    意，刑事訴訟法第159條第1項及第159條之5分別定有明文。
    本判決下列所引用之其餘證據資料，均經依法踐行調查證據
    程序，當事人於本院言詞辯論終結前亦未聲明異議，本院審
    酌證據資料製作時之情況，均無違法不當及證明力明顯過低
    之瑕疵，亦查無依法應排除其證據能力之情形，認以之作為
    證據應屬適當，皆有證據能力。
二、認定本件犯罪事實所依憑之證據及理由:
    訊據被告坦承:(1)自行刻用丁○之印章，並於94年11月28 日
    至信義區戶政事務所，冒用被害人丁○之名義，偽填申請書
    ，申請補領國民身分證;(2)冒用丁○名義申請健保IC卡;(3)冒
    用丁○名義向中聯信託申請貸款，並在貸款契約書內偽簽丁
    ○之簽名;(4)於95年2月22日至臺北市○○區○○路5段15 號
    臺北市信義區戶政事務所，再次冒用丁○之名義，偽填申請
    書，申請補領國民身分證;(5)提供冒領而來之丁○國民身分
    予乙○○，並在具果公司股東同意書全體股東欄內偽簽「丁
    ○」之簽名，以丁○名義擔任具果公司負責人等情不諱。惟
    辯稱:沒有冒用丁○名義與吳榮祖簽訂不動產買賣契約;也沒
    有冒用丁○名義向中華電信申辦電話、網路;也沒有冒用丁
    ○名義向花旗銀行申請信用卡;開不實發票均係乙○○所為
    ，與其無涉云云。惟查:
  (一)被害人丁○因重病自85年6月21日起即居住於財團法人台北
    市私立大安老人養護所，前後已有十餘年，無法與外界溝通
    ，為全癱及雙眼失明之病人等情，業據證人趙芬蘭於偵查中
    結證在案（參偵字第21190號卷一第269-270頁），並有入住
    證明及養護契約在卷可查（參偵字第211-212頁）。是丁○
    自無可能亦無能力為上揭各犯行。
  (二)關於94年11月28日及95年2月22日冒名申請核發丁○名義之
    國民身分證部分:
    上揭犯罪事實，均業據被告坦承不諱，並據證人蔡淑惠、李
    青於偵查中結證在案（參偵8338號卷第50-51、235-236頁）
    。且有補領國民身分證申請書2份在卷可稽（參偵字第21190
    號卷二第10、11頁）。參以上開申請書上所黏貼之申請人照
    片確為被告本人，而非「丁○」，足認被告前開出於任意性
    之自白，核與事實相符，而可採信。是被告先後二次以其本
    人之照片，冒「丁○」之名義，申請補發「丁○」名義之身
    分證之事實，已至為明確。
  (三)關於94年12月23日申請換發健保卡部分:
  (1)上揭犯罪事實，業據被告於本院準備程序坦承以其本人之相
    片冒丁○名義申請健保IC卡使用在案（參本院卷二第18 頁
    背面），且有卷附被告持以向中華電信公司申辦電話業務、
    向中聯信託辦理貸款及向花旗銀行辦理信用卡申請時，所提
    供之貼有被告本人相片之健保卡在卷可參（參偵字第21190
    號卷二第75頁背面、本院卷二第29、107頁）。並經本院依
    職權向中央健康保險局台北分局函詢，經該局函復:該卡係
    於94年12月23日以「更換照片」為由向本分局申請換發健保
    卡明確，此有該局98年1月19日健保北服字第0980016514號
    函在卷可考（參本院卷一第59頁）。又查臨櫃辦理換補發健
    保卡時，應填寫申請表，並在申請表上簽名後，以憑辦理。
    本件被告當時係臨櫃辦理換發，但因被告當時所填寫之申請
    表已逾保存年限，中央健康保險局台北分局已無法提供一節
    ，此亦有該局前開回函及98年3月27日健保北服字第0980028
    887號函復暨所附之申請表格樣張在卷可按（參本院卷二第1
    4、15頁）。
  (2)至於被告雖辯稱:我是在信義區公所辦的，不是在健保局辦
    的云云。惟經本院依職權再向臺北市信義區公所查詢結果，
    丁○非該所在保之保險對象，應向中央健康保險局台北分局
    查閱，此亦有該所98年4月15日北市信保字第098 31049300
    號函復可憑（參本院卷二第23頁）。是被告上開所辯，應係
    記憶錯誤所致，不足採信。
  (3)綜上，本件被告以其本人之相片，冒丁○名義偽簽申請表，
    在中央健健保險局台北分局臨櫃申請換發健保卡之事實，亦
    已可堪認定。
  (四)關於冒用丁○名義購買不動產後，再持向中聯信託冒名貸款
    部分:
    上揭犯罪事實，業據被告於本院準備程序時供承:是一個叫
    鴻的人，說買房子辦貸款可以弄點錢，我去到那邊以後，通
    通都是他們蓋章，他們叫我寫丁○兩個字（指貸款契約書）
    ，還有在貸款契約書上的725萬元的這些數字。印章也許是
    我給阿鴻的。阿鴻說房子賣掉，貸款下來的話，貸款可以分
    成4份，我分其中一份等語（參本院卷二第49-50頁），及於
    本院審理時供稱:貸款契約書是我簽名的等語在案（參本院
    卷二99年3月17日審判筆錄第16頁）。並據證人周家輝於偵
    查中結證:曾任職中聯信託，本件購屋貸款係中信房屋仲介
    的，沒有見過當事人，因銀行授信與作業分開，我只負責授
    信，核准後，由作業部門對保，本案對保的人是曾志浩。仲
    介的人說王春滿（改名為甲○○）是負責接洽的人，丁○並
    未出面等語（參偵字第21190號卷二第203頁）。證人曾志浩
    於偵查中結證:之前任職於中聯信託，本案當時是我對保的
    ，對保應該是申請人來，我有核對身分證正本，有比對看照
    片跟本人是否相符，丁○的印章跟簽名應該是來對保的人所
    簽、蓋，不認識王春滿，有聽業務員講過這名字等語（參偵
    字第21190號卷二第235-236頁）在卷。此外，復有臺北市中
    山地政事務所97年2月29日北市中地三字第09730271800號函
    暨所附之土地、建物登記謄本、異動索引、原登記案等資料
    （參偵字第21190號卷二第17-57頁），及馬來西亞商富析資
    產管理股份有限公司台灣分公司（即中聯信託本件債權受讓
    人）97年5月13日（97）富字第051301號函暨所附個人提供
    擔保貸款申請書、中信房屋不動產買賣契約書、個人資料表
    、同意書（二份）、貸款契約書（參偵字第21190號卷二第
    160-177頁）、98年5月22日（98）富字第052501號函暨所附
    借款人之身分證明文件（為被告前開分別於94年11月28日及
    94年12月23日冒領之身份證及健保卡，參本院卷二第28、29
    頁）在卷可稽。參之上開卷附之貸款申請書上之聯絡人確實
    記載為「王春滿」，核與證人周家輝前開證詞相符。足認甲
    ○○亦參與本件被告冒名購屋並向中聯信託貸款之事宜甚明
    。被告既與阿鴻、甲○○等人共同謀議買屋冒名辦理貸款在
    前，嗣復親自於中聯信託之貸款契約上偽簽丁○簽名在後，
    顯見其就中間購買系爭不動產及相關之過戶、設定等登記事
    宜，亦與阿鴻等人有共同犯意聯絡及行為分擔，縱部分文件
    非被告所親自偽簽或偽蓋丁○之簽名或印文，仍應就各該部
    分行為，同負共同正犯之責任。
  (五)關於95年1月6日冒名向中華電信申請0000000000行動電話及
    00-00000000、00-00000000市內電話、HINET ADSL使用部分
    :
    上揭犯罪事實，有中華電信97年3月7日服字第0970000065號
    函暨所附之行動電話業務申請書、市○○路業務租用/異動
    申請書、HINET ADSL非固定制優惠專用申請書、申請人國民
    身分證及健保卡等資料在卷可稽（參偵21190號卷二第69-75
    頁）。被告雖否認冒名申請上開電話，並否認在上開申請書
    上偽簽丁○之簽名。本院前依職權將上開文件之原本及被告
    之歷次簽名，送請法務部調查局進行筆跡鑑定，惟因待鑑之
    上開申請書上筆跡寫法多變，部分筆劃書寫不流暢，滯澀顫
    抖，恐有偽裝做作之虞或因身心狀況不佳致運筆無法自如之
    情形，且丙○親書筆跡，筆法不一致，難以歸納其書寫特性
    ，歉難鑑定，此亦有該局98年3月4日調科貳字第0980006812
    0號函在卷可按（參本院卷一第235頁）。惟查，上開電話之
    申請人於申請時所提供之雙證件，係被告分別於94年11月28
    日及94年12月23日冒丁○名義申領之國民身分證及健保卡。
    而該雙證件均係被告所冒領並持有使用之物，已如前述，參
    以上開申辦之00-00000000、00-000000000線市內電話及HI
    NE T ADSL網路服務之裝機地址均為「臺北市○○區○○路
    243號2樓」。質之被告自承當時其確係居住於上址（參本院
    卷第36頁背面）。且查，中華電信之網路或市內電話按裝均
    係到府服務，並會先知會申請人，此為中華電信之服務常規
    。而承前所述，被害人丁○自85年間起一直居住於大安養護
    所，其自無可能在家中與中華電信員工作上開按裝之聯繫。
    若非被告親自與中華電信連繫，並協助上述安裝手續，無以
    為之。是本院認為綜合被告持有上開冒領之雙證件，以及裝
    機地址均在被告之居住地等各項證據，認上開各電話及網路
    服務應係被告冒用丁○名義所為之申請無疑，被告否認上情
    ，為卸責之詞，不足採信。
  (五)關於95年1月11日冒名向花旗銀申請信用卡部分:
    上揭犯罪事實，有花旗銀行97年2月29日（97）政查字第155
    68號函暨所附之信用卡申請書（參偵21190號卷二第61-62頁
    ）及99年1月6日（99）政查字第27931號函暨所附之申請人
    所附證件等在卷可參（參本院卷二第106-107頁）。被告雖
    亦否認冒名申請上開信用卡，並否認在上開申請書上偽簽丁
    ○之簽名。惟查，上開信用卡之申請人於申請時所提供之雙
    證件，亦係被告分別於94年11月28日及94年12月23日冒丁○
    名義申領之國民身分證及健保卡，而該雙證件為被告冒領而
    持有之物，已亦已如前述。參以上開信用卡之帳單均係寄至
    被告居住之「臺北市○○區○○路243號2樓」，此亦有信用
    卡帳單在卷可憑（參偵字第21190號卷二第63-68頁）。足認
    上開信用卡係被告冒用丁○名義所為之申請至明，被告否認
    上情，亦為卸責之詞，不足採信。
  (六)關於冒用丁○名義登記為貝果公司負責人並幫助他人逃漏稅
    捐部分:
  (1)被告提供其於94年11月28日冒領之「丁○」身分證予乙○○
    ，且於貝果公司之股東同意書全體股東欄內偽簽「丁○」之
    簽名，而由乙○○偽刻「丁○」之印章1枚，在申請變更登
    記申請書之董事欄、章程、股東名簿內，偽蓋「丁○」之印
    文後，再持向主管機申請變更登記，使丁○成為貝果公司之
    登記負責人等情，為被告所不爭執，並據證人乙○○於偵查
    中結證:丁○（指本案被告丙○）係3、4年前認識的，她希
    望我給他金錢上的幫助，後來我想開公司，經朋友介紹承接
    貝果公司，她給我「丁○」的身分證正本，並在股東同意書
    上簽名，丁○的印章是我刻的等語（參偵字第21190號卷二
    第120頁）在案。且有貝果公司登記卷在卷可查（外放卷）
    。參以上開登記卷內所附之負責人丁○之身分證，為被告於
    94年11月28日冒領而來之身分證，其上照片亦為被告本人，
    足認被告前開出於任意性之自白，核與事實相符，可以採信
    。
  (2)被告提供丁○之身份證予乙○○辦理貝果公司登記後，隨即
    在「領用統一發票購票證申請書」上偽簽「丁○」之簽名，
    並偽蓋前開盜刻而來之「丁○」印文1枚，以領用貝果公司
    之統一發票一節，亦為被告所不爭執，並有「營利事業統一
    發證變更登記申請書」、「領用統一發票購票證申請書」等
    在卷可按（參偵字第21190號卷一第27、100頁）。
  (3)貝果公司於如附表一所示時間，開立不實發票予如附表一所
    示之公司，幫助各該公司分別逃漏如附表一所示之營業稅等
    情，亦有財政部臺北市國稅局查緝案件稽查報告書、專案調
    檔統一發票查核清單、營業利銷售額與稅額申報書附卷可查
    （參偵字第21190號卷一第3-12、70、252-256頁）。
  (4)被告雖辯稱:於乙○○辦畢貝果公司登記後，即將貝果公司
    之大小章及發票章均交由乙○○保管，於領得貝果公司之統
    一發票後，亦由乙○○負責對外開立統一發票，與我無涉等
    語。查，證人乙○○於偵查中亦供承:貝果公司的發票都是
    我在開，大、小章跟發票也是我在保管，張子玲會計師是我
    的會計師等語（參偵字第21190號卷第121頁、140頁、252
    頁），互核與被告上開所辯相符，自堪信為真實。然被告縱
    非實際開立如附表一不實統一發票之人，但其提供冒領之丁
    ○身分證予乙○○，供乙○○將丁○登記為貝果公司負責人
    ，並將公司之大小章交付予乙○○保管在前，又依乙○○之
    要求簽署領用統一發票證申請書，請領統一發票，再將發票
    章、空白發票交付予乙○○使用在後，且對於乙○○開發票
    之行為，無任何控管之行為，足認其與乙○○間就開立不實
    發票幫助他人逃漏稅捐之犯行，彼此間有共同之犯意聯絡，
    及行為之分擔，其自仍應負共同正犯之責任。
  (七)綜合上開各項事證，本件被告上開連續行使偽造私文書等犯
    行，均事證明確，洵堪認定，應依法論科。
三、論罪科刑理由:
  (一)查被告行為後，刑法業於民國94年2月2日修正公布，95年7
    月1日起施行。按行為後法律有變更者，適用行為時之法律
    ，但行為後之法律有利於行為人者，適用最有利於行為人之
    法律，修正後刑法第2條第1項定有明文。此條規定係規範行
    為後法律變更所生新舊法律比較適用之準據法，本身尚無新
    舊法比較之問題，於新法施行後，應一律適用新法第2條第1
    項之規定，為「從舊從輕」之比較。而本次法律變更，比較
    時應就罪刑有關之共犯、未遂犯、想像競合犯、牽連犯、連
    續犯、結合犯，以及累犯加重、自首減輕暨其他法定加減原
    因（如身分加減）與加減例等一切情形，綜其全部罪刑之結
    果而為比較（最高法院95年度第8次刑事庭會議決議參照）
    。經查：
  (1)刑法第214條、第339條雖未經修正，但該條罰金刑部分，依
    修正後刑法第33條第5款之規定，最低額為新臺幣1,000元，
    惟依被告行為時之刑法第33條第5款規定，罰金之最低額僅
    新臺幣3元。比較修正前後之刑罰法律，適用修正後之規定
    ，對被告顯未有利。
  (2)刑法第55條關於牽連犯之規定，於修正後業已刪除，本案被
    告前揭所犯刑法第214條使公務員登載不實文書罪、第216條
    、第210條行使偽造私文書罪、第339條第1項詐欺取財罪、
    稅捐稽徵法第43條第1項逃漏稅捐罪等罪，於修正前應依牽
    連犯之規定論以一罪，依新法則應予分論併罰，經比較新舊
    法結果，自以適用修正前之規定較為有利。
  (3)被告行為後刑法第28條亦有修正，修正前規定為：2人以上
    共同實施犯罪之行為者，皆為正犯。修正後之規定則為：2
    人以上共同實行犯罪之行為者，皆為正犯原「實施」之概念
    ，包含陰謀、預備、著手及實行等階段之行為，修正後僅共
    同實行犯罪行為始成立共同正犯。是新法共同正犯之範圍已
    有限縮，排除陰謀犯、預備犯之共同正犯。新舊法就共同正
    犯之範圍因此而有變更，自屬法律變更。而經比較新舊法結
    果，修正後之規定較有利於被告。
  (4)被告行為後，刑法第56條連續犯之規定，業已經刪除，此刪
    除雖非犯罪構成要件之變更，但顯已影響行為人刑罰之法律
    效果，自屬法律有變更，是自應依新法第2條第1項規定，比
    較新、舊法何者對被告有利。經比較新、舊法結果，被告二
    人行為時法律即舊法對其較為有利。
  (5)綜合上述各條文修正前、後之比較，固互有利與不利，但如
    依修正後之刑法，被告本案所犯之各罪，應合併論處，對被
    告顯較不利，是依適用法律不宜割裂原則，自應整體適用被
    告行為時之法律，即修正前刑法。
  (一)核被告所為:
  犯罪事實(一)、(二)、(七)等部分，核被告所為均係犯刑法第216
    條、第210條行使偽造私文書及同法第214條使公務員登載不
    實文書罪。被告偽刻印章、偽簽「丁○」署押、偽造「丁○
    」之印文，為其偽造文書之部分行為，又被告偽造「丁○」
    之私文書後，復持以行使，其偽造之低度行為，為行使之高
    度行為所吸收，均不另論罪。關於犯罪事實(一)部分，被告利
    用不知情之刻印師偽刻「丁○」之印章，為間接正犯。又犯
    罪事實(一)關於使公務員登載不實文書罪部分，被告丙○與李
    青有犯意之聯絡及行為之分擔，均為共同正犯。
  犯罪事實(三)部分，核其所為係犯刑法第216條、第210條行使
    偽造私文書、刑法第339條第1項詐欺取財罪。被告偽造印章
    、偽簽「丁○」署押、偽造「丁○」之印文，為其偽造文書
    之部分行為，又被告偽造「丁○」之私文書後，復持以行使
    ，其偽造之低度行為，為行使之高度行為所吸收，均不另論
    罪。被告利用不知情之刻印師偽刻「丁○」之印章，為間接
    正犯。被告與姓名年籍不詳綽號「阿鴻」之成年人、甲○○
    間有犯意之聯絡及行為之分擔，均為共同正犯。
  犯罪事實(四)部分，核其所為係犯刑法第216條、第210條行使
    偽造私文書、刑法第339條第1項詐欺取財罪。被告偽簽「丁
    ○」署押，為其偽造文書之部分行為，又被告偽造「丁○」
    之私文書後，復持以行使，其偽造之低度行為，為行使之高
    度行為所吸收，均不另論罪。
  犯罪事實(五)部分，核其所為係犯刑法第216條、第210條行使
    偽造私文書、刑法第339條第1項詐欺取財罪。被告偽簽「丁
    ○」署押，為其偽造文書之部分行為，又被告偽造「丁○」
    之私文書後，復持以行使，其偽造之低度行為，為行使之高
    度行為所吸收，均不另論罪。
  犯罪事實(六)部分，核其所為係犯刑法第216條、第210條行使
    偽造私文書罪、稅捐稽徵法第43條第1項以不正方法幫助他
    人逃漏稅捐罪。被告偽造印章、偽簽「丁○」署押、偽造「
    丁○」之印文，為其偽造文書之部分行為，又被告偽造「丁
    ○」之私文書後，復持以行使，其偽造之低度行為，為行使
    之高度行為所吸收，均不另論罪。被告與乙○○間有犯意之
    聯絡及行為之分擔，均為共同正犯。至於移送併辦意旨認被
    告此部分之所為另涉犯商業會計法第71條第1款之填製不實
    會計憑證罪嫌。惟按「商業負責人、主辦及經辦會計人員或
    依法受託代他人處理會計事務之人員有下列情事之一者，處
    ...」，商業會計法第71條第1項定有明文。是本條係屬因身
    分而成立之罪。本件被告並非貝果公司之商業負責人、主辦
    及經辦會計人員或依法受託代他人處理會計事務之人員，是
    被告自非具有成立該條罪名之有身分之人。又按「因身分或
    其他特定關係成立之罪，其共同實行、教唆或幫助者，雖無
    特定關係，仍以正犯或共犯論，但得減輕其刑。」，刑法第
    31條第1項固亦有明定。被告如與有身分之正犯共同犯上開
    之罪，故得成立共同正犯。反之，被告如係與無上開身分者
    共同為之，亦無從成立上開之罪。而查，本件貝果公司之登
    記負責人丁○係遭被告以冒領之身分證、偽造私文文書之方
    式辦理登記，丁○係遭他人冒用身分，而遭登記為負責人之
    被害人，其並非自願而成為貝果公司之登記負責人，自非貝
    果公司之商業負責人，是他人以貝果公司名義所為之任何行
    為，均無從令丁○負各該行為之法律上責任。又共犯乙○○
    亦非貝果公司之商業負責人、主辦及經辦會計人員或依法受
    託代他人處理會計事務之人員，是以被告與乙○○共犯上開
    之罪，亦非與具有成立該條罪名之有身分之人共同為之，自
    亦無從依刑法第31條第1項之規定成立上開罪名之共同正犯
    。因此，有關乙○○以貝果公司名義填製不實統一發票予如
    附表所示營業人部分，其二人既均無商業負責人、主辦及經
    辦會計人員或依法受託代他人處理會計事務之人員之身分，
    亦未與具有該身分之正犯共同為之，自均無從成立商業會計
    法第71條第1款之罪。惟此部分如成立犯罪，移送併辦意旨
    認與前開幫助逃漏稅捐、行使偽造私文書有牽連犯之裁判上
    一罪之關係，爰不另為無罪之諭知，附此敘明。
  被告先後多次行使偽造私文書罪;多次使公務員登載不實文
    書罪;多次詐欺取財罪、詐欺得利;多次幫助逃漏稅捐罪，各
    均時間緊接，觸犯構成要件相同之罪名，均為連續犯，各應
    依修正前刑法第56條論以連續行使偽造私文書;連續使公務
    員登載不實文書;連續詐欺取財;連續幫助逃漏稅捐之一罪處
    斷。被告所犯上開各罪，有方法、目的之牽連關係，應從一
    重之連續行使偽造私文書之一罪處斷。公訴意旨雖未就犯罪
    事實欄(二)至(七)部分提起公訴，惟此部分與業經起訴部分有上
    述裁判上一罪之關係，自為起訴效力所及，本院自仍應併予
    審理，附此敘明。
  原審判決以被告犯上開犯罪事實(一)部分，事證明確，審酌被
    告犯罪後坦承犯行及犯罪之動機、目的、手段、所生危害、
    生活狀況、智識程度係等一切情狀，而依刑事訴訟法第44 9
    條第2項、第3項、第450條第1項、第454條第2項，刑法第2
    條第1項前段、第28條、第216條、第210條、第214條、第21
    9條、修正前刑法第55條、第41條第1項前段，刑法施役法第
    1條之1，修正前罰金罰鍰提高標準條例第2條，現行法規所
    定貨幣單位折算新臺幣條例第2條，中華民國九十六年罪犯
    減刑條例第2條第1項第3款、第7條、判處被告有期徒刑4月
    ，減為有期徒刑2月，併諭知易科罰金之折算標準，固非無
    見。然原審判決未及審酌移送併案犯罪事實欄(四)、(六)所示犯
    罪事實，與起訴犯罪事實欄(一)所示犯行間有連續犯之裁判上
    一罪關係，亦未及審酌併案卷內所附有關犯罪事實欄(二)、(三)
    、(五)、(七)所示之犯罪事實，與起訴犯罪事實欄(一)所示犯行間
    有連續犯之裁判上一罪關係，案經檢察官上訴並移送併辦，
    自應由本院撤銷原判決。再按檢察官聲請以簡易判決處刑之
    案件，經法院認為有第451條之1第4項但書所列之不合第449
    條所定得以簡易判決處刑之案件者，適用通常程序審判之，
    刑事訴訟法第452條定有明文，本案原審及本院第二審合議
    庭所認定之犯罪事實不盡相同，且與檢察官據以起訴求刑之
    事實不全然相符，本院於審理後，審酌上開情狀，認為本案
    尚不宜科以得易科罰金之有期徒刑。從而，為保障當事人之
    審級利益，本院合議庭依通常程序審理後，以第一審法院之
    地位，撤銷原判決，自為第一審判決。爰審酌被告與丁○為
    親姊妹，竟利用丁○重病之機會，冒用其身分請領身分證、
    健保卡、申辦電話、信用卡、貸款、成立公司，開立假發票
    幫助他人逃漏稅捐等，其向中聯貸款部分詐得貸款725萬元
    ，其幫助他人逃漏之稅捐額高達119萬43 67元，其並因而使
    丁○遭受追索及強制執行，所生之犯罪結果非輕，犯後僅坦
    承部分犯行之態度等一切情狀，量處如主文所示之刑。
  被告之上開犯罪行為時間雖均在96年4月24日以前，惟按「
    裁判上一罪，如其中一部分為本條例第3條所定不予減刑之
    罪，則據以處罰之他罪，雖非同條列舉之罪名，亦應不予減
    刑。」（司法院院解字第454號、第3661號解釋參照）。而
    依中華民國九十六年罪犯減刑條例第3條第1項第15款規定，
    犯刑法第339條之詐欺取財罪，經宣告逾有期徒刑1年6月之
    刑者，不得減刑。而本件被告所犯上開之罪，其中詐欺取財
    罪部分，亦為裁判上之一罪，本院之科刑已逾1年6月，自無
    從獲得減刑之寬典，附此敘明。
  如附表二應沒收之印章、印文、署押數欄所示之偽造印章、
    印文、署押，均係偽造，爰併依刑法第219條規定宣告沒收
    。
據上論斷，依刑事訴訟法第455條之1第1項、第3項、第452條、
第369條第1項前段、第364條、第299條第1項前段，稅捐稽徵法
第43條第1項、刑法第11條前段、第2條第1項前段、第28條（修
正前）、第56條（修正前）、第214條、第216條、第210條、第3
39條第1項、第55條（修正前）、第219條，刑法施行法第1條之1
，判決如主文。
本案經檢察官蔡彥守到庭執行職務。
中    華    民    國    99    年    3     月    31    日
                  刑事第四庭  審判長法  官  李桂英
                                    法  官  李明益
                                    法  官  呂政燁
如不服本判決應於收受送達後10日內向本院提出上訴書狀，並應
敘述具體理由；其未敘述上訴理由者，應於上訴期間屆滿後20日
內向本院補提理由書（均須按他造當事人之人數附繕）「切勿逕
送上級法院」。告訴人或被害人如對於本判決不服者，應具備理
由請求檢察官上訴，其上訴期間之計算係以檢察官收受判決正本
之日期為準。
                                    書記官  嚴君珮
中    華    民    國    99    年    3     月    31    日
附表一:
 ┌──┬────────┬────┬─────┬───────┐
 │編號│發票買受人      │發票張數│銷售額    │幫助逃漏之營業│
 │    │                │        │          │稅額          │
 ├──┼────────┼────┼─────┼───────┤
 │1   │偉邦營造股份有限│3       │239000    │11950         │
 │    │公司            │        │          │              │
 ├──┼────────┼────┼─────┼───────┤
 │2   │立瀚國際企業有限│1       │0000000   │60005         │
 │    │公司            │        │          │              │
 ├──┼────────┼────┼─────┼───────┤
 │3   │迎彰企業有限公司│2       │561418    │28071         │
 ├──┼────────┼────┼─────┼───────┤
 │4   │芊睿企業有限公司│2       │594940    │29747         │
 ├──┼────────┼────┼─────┼───────┤
 │5   │博巨有限公司    │1       │157225    │7861          │
 ├──┼────────┼────┼─────┼───────┤
 │6   │承瀚電腦科技有限│8       │00000000  │0000000       │
 │    │公司            │        │          │              │
 ├──┼────────┼────┼─────┼───────┤
 │7   │神仙泉實業有限公│2       │0000000   │55125         │
 │    │司              │        │          │              │
 ├──┴────────┼────┼─────┼───────┤
 │  總          計      │19      │00000000  │0000000       │
 └───────────┴────┴─────┴───────┘
附表二:
┌───┬────────────────┬─────────┐
│編號  │ 應沒收物名稱                   │應沒收之印章、印文│
│      │                                │、署押數          │
├───┼────────────────┼─────────┤
│1     │未扣案之偽造「丁○」印章        │「丁○」印章參枚（│
│      │                                │三式分別為:       │
│      │                                │1.94年11 月28日國 │
│      │                                │民身分證申請書上之│
│      │                                │印文樣式。        │
│      │                                │2.不動產過戶登記、│
│      │                                │貸款申請、不動產買│
│      │                                │賣契約等文書上之印│
│      │                                │文樣式。          │
│      │                                │3.貝果公司登記申請│
│      │                                │文件上之印文樣式。│
│      │                                │）                │
├───┼────────────────┼─────────┤
│2     │94年11月28日國民身分證申請書申請│「丁○」署押壹枚。│
│      │人欄上偽造之「丁○」署押        │                  │
├───┼────────────────┼─────────┤
│3     │94年11月28日國民身分證申請書申請│「丁○」印文共貳枚│
│      │人領證核章欄偽造之「丁○」印    │。                │
├───┼────────────────┼─────────┤
│4     │96年2月22日國民身分證申請書申請 │「丁○」署押共貳枚│
│      │人及申請人領核章欄上偽造之「丁○│。                │
│      │」署押                          │                  │
├───┼────────────────┼─────────┤
│5     │95年2月9日土地登記申請書之委任關│「丁○」印文共柒枚│
│      │係欄、土地買賣所有權移轉契約書、│。                │
│      │建築改良物買賣所有權移轉契約書上│                  │
│      │偽造之「丁○」印文              │                  │
├───┼────────────────┼─────────┤
│6     │95年1月11日信用卡申請書上正卡申 │「丁○」署押壹枚。│
│      │請人欄上偽造之「丁○」署押      │                  │
├───┼────────────────┼─────────┤
│7     │95年1月6日行動電話業務申請書原用│「丁○」署押共伍枚│
│      │卡簽章欄、新客戶簽章欄;市○○路 │。                │
│      │業務租用/異動申請書新用戶簽章欄 │                  │
│      │、客戶簽章欄、申請人欄上偽造之「│                  │
│      │丁○」署押                      │                  │
├───┼────────────────┼─────────┤
│8     │95年1月12日個人提供擔保貸款申請 │「丁○」印文壹枚、│
│      │書申請人欄上偽造之「丁○」署押及│署押壹枚。        │
│      │印文                            │                  │
├───┼────────────────┼─────────┤
│9     │95年1月4日不動產買賣契約書買方欄│「丁○」印文共伍枚│
│      │、立契約書人欄上偽造之「丁○」署│、署押壹枚。      │
│      │押及印文                        │                  │
├───┼────────────────┼─────────┤
│10    │95年1月12日個人資料表簽名欄上偽 │「丁○」署押及印文│
│      │造之「丁○」署押及印文          │各壹枚。          │
├───┼────────────────┼─────────┤
│11    │95年2月24日同意書立同意書人欄上 │「丁○」署押及印文│
│      │偽造之「丁○」署押及印文        │各壹枚。          │
├───┼────────────────┼─────────┤
│12    │95年2月27日同意書立同意書人欄上 │「丁○」署押及印文│
│      │偽造之「丁○」署押及印文        │各壹枚。          │
├───┼────────────────┼─────────┤
│13    │95年2月7日貸款契約書上偽造之「李│「丁○」署押共貳枚│
│      │蘋」署押及印文                  │、印文共參枚。    │
├───┼────────────────┼─────────┤
│14    │94年12月23日中央健康保險局台北分│「丁○」署押壹枚。│
│      │局健保IC卡申請表上偽造之「丁○」│                  │
│      │署押                            │                  │
├───┼────────────────┼─────────┤
│15    │貝果公司股東同意書上全體股東欄內│「丁○」署押及印文│
│      │偽造之「丁○」署押、印文        │各壹枚。          │
├───┼────────────────┼─────────┤
│16    │貝果公司變更登記申請書之董事欄、│「丁○」印文共伍枚│
│      │章程、修章對照表、股東名簿內偽造│。                │
│      │之「丁○」印文                  │                  │
├───┼────────────────┼─────────┤
│17    │領用統一發票購票證申請書申請人欄│「丁○」署押及印文│
│      │內偽造之「丁○」署押及印文      │各壹枚。          │
└───┴────────────────┴─────────┘
附錄本案論罪科刑法條全文
中華民國刑法第216條
（行使偽造變造或登載不實之文書罪）
行使第210條至第215條之文書者，依偽造、變造文書或登載不實
事項或使登載不實事項之規定處斷。
中華民國刑法第210條
（偽造變造私文書罪）
偽造、變造私文書，足以生損害於公眾或他人者，處5年以下有
期徒刑。
中華民國刑法第214條
（使公務員登載不實罪）
明知為不實之事項，而使公務員登載於職務上所掌之公文書，足
以生損害於公眾或他人者，處3年以下有期徒刑、拘役或5百元以
下罰金。
中華民國刑法第339條
（普通詐欺罪）
意圖為自己或第三人不法之所有，以詐術使人將本人或第三人之
物交付者，處5年以下有期徒刑、拘役或科或併科1千元以下罰金
。
以前項方法得財產上不法之利益或使第三人得之者，亦同。
前二項之未遂犯罰之。
稅捐稽徵法第43條
（教唆或幫助逃漏稅捐等之處罰）
教唆或幫助犯第41條或第42條之罪者，處3年以下有期徒刑、拘
役或科新台幣6萬元以下罰金。
稅務人員、執行業務之律師、會計師或其他合法代理人犯前項之
罪者，加重其刑至二分之一。
稅務稽徵人員違反第33條規定者，除觸犯刑法者移送法辦外，處
1萬元以上5萬元以下罰鍰。


司法院資訊處製作；財團法人民間司法改革基金會備份。
